臺灣高雄地方法院民事判決
108年度訴字第155號
原      告  傅士鳴  
訴訟代理人  李茂增律師
複  代理人  杜承翰律師
            林郁芩律師
被      告  劉茗汎  
訴訟代理人  王伊忱律師
複  代理人  呂季穎律師
上列當事人間請求分割共有物，本院於民國111年7月21日言詞辯
論終結，判決如下：
　　主      文
一、兩造共有如附表一所示之不動產暨如附圖及附表二所示未辦
    保存登記部分應變價方式分割，所得價金由兩造依附表三所
    示之「應有部分比例欄」分配。
二、訴訟費用由兩造依附表三所示「訴訟費用負擔比例欄」所示
    之比例負擔。 
　　事實及理由
壹、程序事項：
　　按訴狀送達後，原告不得將原訴變更或追加他訴。但被告同
    意者，不在此限。被告於訴之變更或追加無異議，而為本案
    之言詞辯論者，視為同意變更或追加。民事訴訟法第255條
    第1項第1款、第2項分別定有明文。原告起訴時原請求：「
    請求將兩造共有如附表一所示之不動產准予變價分割，所得
    價金依附表三所示之應有部分比例分配。」（見本院107年
    度雄司調字第1725號卷第3頁）嗣變更請求為：「兩造共有
    如附表一所示之不動產暨如附圖及附表二所示未辦保存登記
    部分（下合稱系爭不動產），准予變價方式分割，所得價金
    由兩造依附表三所示之應有部分比例分配。」（見本院卷五
    第523頁），被告並無異議而為本案之言詞辯論，視為同意
    原告之變更，自應准許。
貳、實體事項：
一、原告主張：兩造共有系爭不動產，因系爭不動產於兩造間並
    無不得分割之協議，亦無依其使用目的不能分割之情形，惟
    兩造不能協議分割，故依民法第823 、824條求為變價分割
    系爭不動產之判決，並聲明：如變更後之聲明。
二、被告則以：
　㈠訴外人淨龍寺（原名：南屏壇）為購地建廟，於民國96年間
    以廟產購入附表一編號1土地（下稱系爭土地）後，於上陸
    續建築「附表一編號2房屋（下稱系爭房屋，與系爭土地合
    稱系爭房地）」以及「附圖及附表二所示未辦保存登記部分
    （下稱系爭增建物）」，惟因淨龍寺欠缺法人資格，故將系
    爭房地均借名登記於訴外人李森茂名下。嗣淨龍寺復於100
    年10月18日將系爭房地借名登記於被告、訴外人林斐斐、訴
    外人傅李添妹等三人名下（應有部分各為3分之1）。詎林斐
    斐、傅李添妹未獲淨龍寺同意，擅將其就系爭房地共3分之2
    應有部分，於103年10月23日以贈與為原因移轉登記予原告
    。
　㈡考量系爭不動產實為淨龍寺之廟產，依其使用目的當屬不能
    分割；且購地建廟資金來自信眾捐獻，如由兩造逕為分割，
    亦無從對淨龍寺及信眾交代，故對分割方式無從表示意見等
    語以為抗辯，並聲明：原告之訴駁回。
三、兩造不爭執事項（見本院卷四第7頁至第8頁）：
　㈠系爭房屋之坐落基地為系爭土地。
　㈡系爭房屋只有單一出入口，屋內各房間均無其他獨立之連通
    方式。
　㈢系爭土地於96年6月11 日以買賣為登記原因，自訴外人林美
    江登記為李森茂所有，林美江及李森茂簽有被證一所示之不
    動產買賣契約書，嗣於100年10月18 日「客觀登記」為林斐
    斐、傅李添妹、被告共有（應有部分各3分之1）。
　㈣系爭房地於103年10月23日「客觀登記」為兩造共有（原告應
    有部分登記為3分之2、被告應有部分登記為3分之1）。
　㈤淨龍寺之前身為南屏壇，南屏壇、淨龍寺迄今並未完成寺廟
    登記。 
四、得心證之理由：
　㈠原告得否請求分割系爭不動產？系爭不動產有無依其使用目
    的不能分割情形？
　　⒈按各共有人得隨時請求分割共有物。但因物之使用目的不
      能分割或契約訂有不分割之期限者，不在此限。民法第82
      3條第1項定有明文。
　　⒉又按法院裁判分割共有物，性質上為共有人間應有部分之
      交換，自屬處分行為，以處分權之存在為前提，而有處分
      權之共有人及其應有部分，即以土地及建物登記簿上所記
      載者為準，是法院應依土地登記簿上記載各共有人之應有
      部分裁判分割共有物。共有人或第三人縱對土地登記簿上
      記載之共有人或應有部分有所爭執，而另以訴訟處理，該
      訴訟之法律關係並非分割共有物訴訟所據之先決問題（最
      高法院101年度台抗字第224號、103年度台抗字第96號裁
      定參照）。則本院就系爭不動產之有處分權之共有人及其
      應有部分，即當以土地及建物登記簿上所記載者為準，並
      得以前開登記簿上記載各共有人之應有部分裁判分割共有
      物，縱共有人或第三人對登記簿上記載之共有人有所爭執
      ，應另以訴訟處理。
　　⒊經查，系爭房地為兩造所共有，應有部分如附表三「應有
      部分比例欄」所示，有系爭房地之土地建物查詢資料結果
      在卷可查（見本院卷五第355頁至第357頁），另觀系爭增
      建物，編號1層（A）（B）等部分屬沿系爭房屋1樓外圍搭
      建之鐵皮屋與倉庫（見履勘相片檔編號1至3、7至9、16至
      18等照片，見本院卷五第395至397頁、第401至403頁、第
      411至413頁），編號2層部分則為與系爭房屋2樓相連接之
      鋼筋混凝土廳房（見履勘相片檔編號20至22、25等照片，
      見本院卷五第417頁至第419頁、第423頁），至編號3層部
      分則為系爭房屋之特殊造型屋頂（見履勘相片編號30至31
      照片，見本院卷五第429頁），前開部分均屬依附於原建
      築以助其效用且欠缺獨立性之附屬建物，依民法第811條
      之適用結果，當由系爭房屋之所有人取得系爭增建物所有
      權，故系爭不動產依據前開說明，當由兩造以附表三所示
      「應有部分比例欄」之比例共有。
　　⒋被告雖辯稱系爭不動產為淨龍寺所有，僅將系爭房地陸續
      借名登記於李森茂、林斐斐、傅李添妹及被告名下，林斐
      斐、傅李添妹未經同意，擅將其應有部分移轉登記予原告
      之行為，當屬無權處分等語（見本院卷五第513頁至第515
      頁），惟查：
　　　⑴被告既坦認淨龍寺未依監督寺廟條例申辦寺廟登記（見
        本院卷五第365頁），且迄至言詞辯論終結，也未能提
        出淨龍寺已為法人登記之相關證明，則淨龍寺自96年起
        至103年止是否為獨立之人格主體？有無締結契約或登
        記為特定不動產所有人之權利能力？已屬有疑。
　　　⑵況按不動產借名登記契約為借名人與出名人間之債權契
        約，出名人依其與借名人間借名登記契約之約定，通常
        固無管理、使用、收益、處分借名財產之權利，然此僅
        為出名人與借名人間之內部約定，其效力不及於第三人
        。出名人既登記為該不動產之所有權人，其將該不動產
        處分移轉登記予第三人，自屬有權處分（最高法院103
        年度台上第1518號判決議意旨、臺灣高等法院暨所屬法
        院104年法律座談會民事類提案第1號研討結果參照），
        縱認淨龍寺與林斐斐、傅李添妹就系爭房地共3分之2應
        有部分成立借名登記契約，惟被告亦辯稱淨龍寺於100
        年10月18日起至103年10月23日為止，並未與林斐斐、
        傅李添妹終止借名登記關係（見本院卷五第367頁至第3
        68頁），則依上開說明，林斐斐、傅李添妹此等出名人
        移轉登記予原告之處分行為，仍屬有權處分，原告已取
        得系爭房地（應有部分3分之2）之所有權，而得於法令
        限制範圍內自由處分其所有物。
　　⒌又民法第823條中所謂「物之使用目的不能分割」，係指共
      有物繼續供他物之用，而為其物之利用所不可缺，或為一
      權利之行使所不可缺者而言。是觀履勘相片，系爭不動產
      目前部分作為供不特定多數人參拜之寺廟，部分則屬供私
      人居住之住宅及攤位（見本院卷五第395頁至第429頁），
      然依此利用型態，該不動產顯非供他物使用或為權利行使
      不可或缺者，縱其具有主祀神佛，惟此等聚集信徒祭拜之
      宗教使用關係，究難認有不能分割情形存在。
　　⒍從而，兩造就系爭不動產得否分割主張已有爭議，復查原
      告主張系爭不動產應採變價分割，被告則表示其無法對本
      件分割方式表示意見或提出任何分割方案（見本院卷五第
      67頁至第69頁），可認雙方顯不能協議決定分割方式，則
      原告依民法第824條第2項訴請裁判分割系爭不動產，符合
      法律規定，自應准許。
　㈡系爭不動產如何分割為妥適？
　　⒈次按共有物之分割，依共有人協議之方法行之。分割之方
      法不能協議決定，或於協議決定後因消滅時效完成經共有
      人拒絕履行者，法院得因任何共有人之請求，命為下列之
      分配：一、以原物分配於各共有人。但各共有人均受原物
      之分配顯有困難者，得將原物分配於部分共有人。二、原
      物分配顯有困難時，得變賣共有物，以價金分配於各共有
      人；或以原物之一部分分配於各共有人，他部分變賣，以
      價金分配於各共有人。以原物為分配時，如共有人中有未
      受分配，或不能按其應有部分受分配者，得以金錢補償之
      。民法第824條第1項至第3項分別亦有明定。又按分割共
      有物，究以原物分割或變價分配其價金，法院固有自由裁
      量之權，不受共有人主張之拘束，但仍應斟酌當事人之聲
      明，共有物之性質、經濟效用及全體共有人利益等，公平
      裁量。必於原物分配有困難者，始予變賣，以價金分配於
      各共有人（最高法院98年度台上字第2058號裁判意旨參照
      ）。
　　⒉考量系爭不動產之型態實為單一房屋暨其增建物與坐落基
      地，且兩造均不爭執系爭房屋目前僅有單一出入口，屋內
      各房間均無其他獨立之連通方式，顯見系爭房屋原始規劃
      均係供單一住戶使用，若以原物分割予兩造，則分割後之
      各部分將無獨立對外出入口，且室內既有管線、電路、排
      水系統等配置，勢必難以滿足分割後個別住戶之使用，而
      房屋所坐落之基地更無法細分，現實上顯無原物分割分配
      於各共有人即兩造之可能性。為利系爭不動產日後之利用
      ，當使系爭房屋與增建物及坐落基地日後所有權歸於同一
      人，始得使共有物價值提升，避免將來法律關係複雜化，
      並發揮經濟上之利用與效用。
　　⒊又若將系爭不動產原物分配予部分共有人，則受分配之共
      有人，依民法第824條第3項之規定，對於未受分配或不能
      按其應有部分受分配之共有人，應予金錢補償。但各共有
      人對於金錢補償之標準或有不同，受分配之共有人亦未必
      有資力以金錢補償其他共有人，恐徒生兩造間紛爭，況原
      告於言詞辯論期日已表示其僅願變價分割，也無受原物分
      配並支付補償金予被告之意願（見本院卷三第154頁），
      被告則表示其僅受託擔任系爭不動產之登記名義人，其經
      濟狀況欠佳，淨龍寺目前亦無資金得以支應（見本院卷五
      第221頁），難認被告具有補償意願及資力，顯見「兼採
      原物分配及金錢補償之分割方式」亦非妥適。
    ⒋考量本件原物分割顯有困難，而依系爭不動產現狀、原物
      分割之經濟效用減損情形、共有人之利益一切情事，參以
      變價分割方式，日後應可使系爭不動產同歸一人所有而為
      完整之利用，兩造就系爭不動產如具有特殊感情或其他保
      有該不動產之迫切需要，亦得依民法第824條第7項行使優
      先購買權，認本件應採變價分割之方式，並將價金按各共
      有人如附表三「應有部分比例欄」所示之比例，分配予兩
      造，實屬適當。
六、綜上所述，原告依民法第823條、第824條，訴請准予將系爭
    不動產以變價方式分割，所得價金則按兩造附表三所示之「
    應有部分比例欄」所示比例分配，為有理由，應予准許。
七、本件事證已臻明確，兩造其餘攻擊防禦方法及所提證據，經
    核與判決結果不生影響，不逐一論述，併此敘明。
八、末按因共有物分割、經界或其他性質上類似之事件涉訟，由
    敗訴當事人負擔訴訟費用顯失公平者，法院得酌量情形，命
    勝訴之當事人負擔其一部，民事訴訟法第80條之1定有明文
    。本院審酌共有物分割訴訟，其分割結果對於兩造均屬有利
    ，再參以兩造就系爭不動產之應有部分之比例，諭知訴訟費
    用之負擔如主文第2項所示。 
九、據上論結，本件原告之訴為有理由，依民事訴訟法第80條之
    1、第385條第1項前段，判決如主文。 
中　　華　　民　　國　　111 　年　　8 　　月　　19　　日
                民事第一庭法　官　葉晨暘
以上正本係照原本作成。　　　　　　　　
如對本判決上訴，須於判決送達後20日內向本院提出上訴狀。如
委任律師提起上訴者，應一併繳納上訴審裁判費。
中　　華　　民　　國　　111 　年　　8 　　月　　19　　日
                          書記官  吳良美
【附表一】
編號 縣市 鄉鎮市區 段 地號 面積 1 高雄市 小港區 坪北段 238地號 308.96平方公尺 2 高雄市 小港區 坪北段 65建號 總面積261.15平方公尺 備註 一、權利範圍均為全部，目前登記為傅士鳴（權利範圍3 分之2 ）、劉茗汎（權利範圍3分之1)。 二、編號2 不動產之門牌號碼為高雄市○○區○○街00○0 號，為鋼筋混凝土造建物。     
【附表二】
編號 坐落地號 面積（平方公尺) 備註 1層（A） 238 72.44 鐵皮現況 1層（B） 238 15.33 鐵皮屋 2層 238 135.53 鋼筋混凝土 屋突 238 105.66 鋼筋混凝土 
【附表三】
編號 共有人姓名 應有部分比例 訴訟費用負擔比例  1 傅士鳴 3分之2 3分之2 2 劉茗汎 3分之1 3分之1